ACORDAO-COMPLETO-2404455

ACÓRDÃO 1182/2021 ATA 2/2021 - PRIMEIRA CÂMARA

VISTOS, relatados e discutidos estes autos de alteração de concessão de pensão militar  emitida pelo Ministério da Defesa - Comando da Aeronáutica.
ACORDAM os ministros do Tribunal de Contas da União, reunidos em sessão da 1ª Câmara, ante as razões expostas pelo relator, em:
9.1. considerar legais e determinar o registro dos atos de Pedro dos Santos (14169/2018, peça 2) , Shozi Niitsu (75429/2018, peça 4) , Guido Santos de Almeida (75506/2018, peça 5) , João Sabbado (76212/2018, peça 6) , Ary Presser Bello (79224/2018, peça 8) , Alberto Murad (79523/2018, peça 9) e Odilon Saraiva de Lira (62146/2019, peça 11) ;
9.2. considerar ilegais os atos de pensão militar inicial instituídas por Mauricio de Oliveira Cunha (70449/2018, peça 3) , Jose Oly Rodrigues Garcia (76901/2018, peça 7) e Francisco Edine Rodrigues da Silva (61935/2019, peça 10) , recusando-lhes o registro, nos termos do § 1º do art. 260 do RI/TCU; 
9.2. dispensar o ressarcimento das quantias indevidamente recebidas, presumidamente, de boa-fé pelos pensionistas, nos termos do enunciado 106 da Súmula da Jurisprudência do Tribunal de Contas da União;
9.3. determinar ao Ministério da Defesa - Comando da Aeronáutica que:
9.3.1. no prazo de 15 (quinze) dias, a contar da ciência desta deliberação, abstenha-se de realizar pagamentos decorrentes dos atos impugnados, sujeitando-se a autoridade administrativa omissa à responsabilidade solidária, nos termos do art. 262, caput, do Regimento Interno/TCU;
9.3.2. regularize o posto/graduação que serve de base para o cálculo dos proventos das pensões militares instituídas por Mauricio de Oliveira Cunha, Jose Oly Rodrigues Garcia e Francisco Edine Rodrigues da Silva;
9.3.3. dê ciência, no prazo de 15 (quinze) dias, a contar do recebimento da notificação deste acórdão, do inteiro teor desta deliberação aos pensionistas, encaminhando a este Tribunal, no prazo de 30 (trinta) dias, comprovante da referida ciência;
9.3.4. informe aos pensionistas que o efeito suspensivo proveniente da interposição de possíveis recursos perante o Tribunal não os exime da devolução dos valores percebidos indevidamente após a respectiva notificação, caso os recursos não sejam providos;
9.3.5. cadastre novos atos de concessão de pensão militar livres da irregularidade apontada, submetendo-os no prazo de 30 (trinta) dias à apreciação deste Tribunal, nos termos do art. 262, caput e § 2º, do RI/TCU, e 19, § 3º, da Instrução Normativa TCU 78/2018;
9.4. encerrar e arquivar os presentes autos.

Alteração de concessão de pensão militar.

Primeira Câmara

3. Interessados: Ana Lúcia Fernandes dos Santos (XXX.265.777-XX); Ângela Maria Tavares (XXX.232.636-XX); Clerilda de Moura Bello (XXX.933.427-XX); Edna Aparecida Araújo Sabbado (XXX.431.988-XX); Helena de Oliveira Murad (XXX.932.698-XX); Iracy Goncalves Niitsu (XXX.002.738-XX); Leanderson Sousa dos Santos (XXX.033.537-XX); Maria Ozanira Martins Rodrigues (XXX.178.031-XX); Maria da Glória Vasconcellos Garcia (XXX.150.340-XX); Maria de Fátima Fernandes dos Santos (XXX.142.107-XX); Maria de Fátima Rodrigues Fraga Lira (XXX.151.154-XX); Mônica Mainenti Cunha Barbieri (XXX.936.207-XX); Sandra Lúcia Osler de Almeida (XXX.093.041-XX); Simone Cunha Paes de Barros (XXX.863.561-XX); Vitória Maria de Almeida (XXX.185.271-XX).

13.1. Ministros presentes: Benjamin Zymler (na Presidência) e Jorge Oliveira.
13.2. Ministros-Substitutos convocados: Augusto Sherman Cavalcanti e Weder de Oliveira (Relator).

WEDER DE OLIVEIRA

Em exame, dez atos de pensão militar (nove iniciais e uma reversão) emitidos pelo Ministério da Defesa-Comando da Aeronáutica.
A Secretaria de Fiscalização de Integridade de Atos e Pagamentos de Pessoal e de Benefícios Sociais (Sefip) , em instruções uníssonas (peças 13 e 14) , pugna pela legalidade dos atos.
O MP/TCU, representado pelo procurador Júlio Marcelo de Oliveira, dissente, parcialmente, da Sefip, nos seguintes termos (peça 15) :
"Os militares Mauricio de Oliveira Cunha (peça 3) , Jose Oly Rodrigues Garcia (peça 7) e Francisco Edine Rodrigues da Silva (peça 10) receberam a vantagem estabelecida no art. 110 da Lei 6.880/1980, conforme o fundamento legal das reformas, em vigor na data de óbito, lançado nos respectivos atos do e-Pessoal.
Esse aumento nos proventos decorre da extensão indevida da referida vantagem a militares já reformados por idade, conforme indicam os atos Sisac 10714952-07-2006-100580-1 (Mauricio de Oliveira Cunha) e 10714952-07-2005-100332-6 (Francisco Edine Rodrigues da Silva) .
Quanto a Jose Oly Rodrigues Garcia (peça 7) , o formulário e-Pessoal informa, no Campo "Forma de envio da reforma inicial", o seguinte: "Não registrado". A ausência dessa informação nos sistemas do Tribunal, no entanto, não prejudica a análise presente do ato de pensão. Isso porque o interessado, como os demais, também era reformado, no caso, desde 7/8/1984, conforme se extrai do campo "Data da reforma INICIAL", quando completou 56 anos, limite de permanência na reserva remunerada do militar, suboficial, nascido em 7/8/1928.
Os instituidores contavam mais de 30 anos de tempo de serviço em 29/12/2000, de modo que faziam jus a proventos de reforma calculados com base em grau hierárquico imediato. A pensão, nos termos art. 6º da Lei 3.765/1960, pode ser calculada considerando-se 1 ou 2 postos acima, para os que preenchiam os requisitos temporais antes da revogação desse artigo pela MP 2.215-10/2001: 
	Instituidor
	Posto na Reforma
	Posto de
Contribuição
	Pensão Militar

				Devida
	Paga

	Mauricio de Oliveira Cunha
	Brigadeiro
	2 acima
	Tenente Brigadeiro
	Marechal do Ar

	Jose Oly Rodrigues Garcia
	2º Tenente
	1 acima
	1º Tenente
	Capitão

	Francisco Edine Rodrigues da Silva
	2º Tenente
	2º Tenente
	2º Tenente
	1º Tenente

Tendo em vista que os valores das pensões militares em apreço estão acima do devido, os respectivos atos devem ser considerados ilegais, com negativa de registro perante esta Corte de Contas, conforme o entendimento firmado pelo Acórdão 2225/2019-TCU-Plenário, cujo sumário dispõe:
Sumário: atos de reforma. Alteração de uma das concessões para elevação, em um grau hierárquico, do posto sobre o qual calculados os proventos do inativo, em face da superveniência de invalidez permanente decorrente de doença especificada em lei. Militar anteriormente reformado com proventos já calculados sobre o posto hierárquico superior, por tempo de serviço. Ausência de previsão legal para extensão da vantagem estabelecida no art. 110 da Lei 6.880/1980 a militares já reformados, bem como para o acréscimo de dois postos no cálculo dos proventos. Negativa de registro. Determinações. Legalidade e registro das demais concessões.
Os atos em questão ingressaram neste Tribunal em 2019, de forma que podem ser apreciados sem a necessidade de prévia oitiva das pensionistas, nos termos do Acórdão 587/2011-TCU-Plenário.
Ante o exposto, o Ministério Público de Contas manifesta-se pela ilegalidade das pensões militares instituídas por Mauricio de Oliveira Cunha (peça 3) , Jose Oly Rodrigues Garcia (peça 7) e por Francisco Edine Rodrigues da Silva (peça 10) e aquiesce à proposta oferecida nos autos pela Sefip, quanto aos demais atos em exame."
	É o relatório.

não há.

Procurador Júlio Marcelo de Oliveira.

ATOS DE PENSÃO MILITAR. LEGALIDADE DE SETE ATOS. ART. 110 DA LEI 6.880/1980. ASCENSÃO IRREGULAR DE NÍVEIS HIERÁRQUICOS ENTRE A ATIVA E A REFORMA, REFLETIDA NA PENSÃO. ILEGALIDADE DE TRÊS ATOS. SÚMULA 106. DETERMINAÇÃO. ARQUIVAMENTO.

PENSÃO MILITAR (PMIL)

Secretaria de Fiscalização de Integridade de Atos e Pagamentos de Pessoal e de Benefícios Sociais (Sefip).

Em exame, dez atos de pensão militar (nove iniciais e uma reversão) emitidos pelo Ministério da Defesa-Comando da Aeronáutica.
A Secretaria de Fiscalização de Integridade de Atos e Pagamentos de Pessoal e de Benefícios Sociais (Sefip) propõe a legalidade dos atos.
O MP/TCU, representado pelo procurador Júlio Marcelo de Oliveira, dissente da Sefip, apenas em relação aos "militares Mauricio de Oliveira Cunha (peça 3) , Jose Oly Rodrigues Garcia (peça 7) e Francisco Edine Rodrigues da Silva (peça 10) receberam a vantagem estabelecida no art. 110 da Lei 6.880/1980, conforme o fundamento legal das reformas, em vigor na data de óbito, lançado nos respectivos atos do e-Pessoal" (peça 15, grifos no original) .
Com vênias de estilo à Sefip, adoto como razões de decidir a proposta alvitrada pelo MP/TCU.
II
De início, destaco precedentes deste Tribunal em que se decidiu que "os atos de concessão de reforma e pensão militar, embora tenham correlação, são atos complexos independentes de tal sorte que, uma eventual irregularidade que não tenha sido analisada em um ato de reforma apreciado pela legalidade pode ser reavaliada em um ato de pensão militar" (voto condutor do Acórdão 5263/2020-TCU-Primeira Câmara, relatados pelo ministro Vital do Rêgo) .
No mesmo sentido, os seguintes excertos de outros acórdãos:
"A jurisprudência do TCU apregoa que eventual irregularidade em ato de aposentadoria registrado por este Tribunal, sem possibilidade de revisão, pode ser objeto de nova análise de legalidade na apreciação da pensão decorrente, pois a concessão deste benefício é ato novo, igualmente complexo, que somente se aperfeiçoa após a apreciação realizada por esta Corte no exercício da competência prevista no art. 71, inciso III, da Constituição de 1988 (Acórdão 11468/2019-TCU-Primeira Câmara, da relatoria do ministro Vital do Rêgo, por exemplo) ." (Acórdão 457/2020-TCU-Segunda Câmara) .
"A respeito de o TCU ter considerado legal o ato de alteração de reforma do ex-militar, não há vinculação inafastável entre o ato instituidor e a pensão. É importante destacar que a jurisprudência do TCU tem se consolidado no sentido de que a apreciação de pensão decorrente de ato de aposentadoria ou reforma poderá ser objeto de nova análise, pois a concessão deste benefício é ato novo, igualmente complexo, que se aperfeiçoa após a apreciação realizada por este Tribunal no exercício da competência prevista no art. 71, inciso III, da Constituição de 1988." (Acórdão 8057/2020-TCU-Segunda Câmara) .
III
Os atos  dos Srs. Pedro dos Santos (14169/2018, peça 2) , Shozi Niitsu (75429/2018, peça 4) , Guido Santos de Almeida (75506/2018, peça 5) , João Sabbado (76212/2018, peça 6) , Ary Presser Bello (79224/2018, peça 8) , Alberto Murad (79523/2018, peça 9) e Odilon Saraiva de Lira (62146/2019, peça 11) devem ser julgados legais e determinado seus respectivos registros.
Como evidenciado pelo MP/TCU, os ex-militares Maurício de Oliveira Cunha e Francisco Edine Rodrigues da Silva já haviam sido reformados por idade limite de permanência na reserva, como consta dos respectivos atos Sisac de reforma inicial, 0714952-07-2006-100580-1 e 10714952-07-2005-100332-6.
Os atos de pensões por eles instituídas trazem como fundamentação das reformas, na data de óbito, que originaram os respectivos benefícios pensionais, o art. 110 da Lei 6.880/1980, elevação de um grau nos proventos, em razão de doença incapacitante permanente.
Quanto ao Sr. José Oly Rodrigues Garcia (peça 7) , no ato de pensão consta que sua reforma, que originou a presente pensão, se deu em 7/8/1984, ao atingir a idade limite de permanência na reserva remunerada. 
Todavia, da mesma forma dos casos anteriores citados, o ato de pensão instituída traz como fundamentação da reforma, na data de óbito, que originou o respectivo benefício pensional, o art. 110 da Lei 6.880/1980, elevação de um grau nos proventos, em razão de doença incapacitante permanente.
Registra-se que os ex-militares Maurício de Oliveira Cunha e José Oly Rodrigues Garcia contribuíram para fazerem jus à instituição de pensão calculada considerando-se 1 ou 2 postos acima do posto de reforma, nos termos art. 6º da Lei 3.765/1960, uma vez que preenchiam os requisitos temporais mínimos lá estabelecidos, o que não está evidenciado no ato de Francisco Edine Rodrigues da Silva.
Com efeito, essa dupla promoção, além da contribuição adicional, evidenciada nas reformas dos ex-militares reflete nas respectivas pensões instituídas.
Desse modo, os atos acostados às peças 3, 7 e 10 devem ser considerados ilegais, uma vez que derivam de reforma inconsistente com o que dispõe o art. 110, §§ 1º e 2º, da Lei 6.880/1980, o qual concedeu ao militar, apenas da reserva e da ativa, a possibilidade de ser inativado em grau hierárquico superior (no caso de invalidez permanente) :
"Art. 110. O militar da ativa ou da reserva remunerada, julgado incapaz definitivamente por um dos motivos constantes dos incisos I e II do art. 108, será reformado com a remuneração calculada com base no soldo correspondente ao grau hierárquico imediato ao que possuir ou que possuía na ativa, respectivamente.
§ 1º Aplica-se o disposto neste artigo aos casos previstos nos itens III, IV e V do artigo 108, quando, verificada a incapacidade definitiva, for o militar considerado inválido, isto é, impossibilitado total e permanentemente para qualquer trabalho.
§ 2º Considera-se, para efeito deste artigo, grau hierárquico imediato:
a) o de Primeiro-Tenente, para Guarda-Marinha, Aspirante-a-Oficial e Suboficial ou Subtenente;
b) o de Segundo-Tenente, para Primeiro-Sargento, Segundo-Sargento e Terceiro-Sargento; e
c) o de Terceiro-Sargento, para Cabo e demais praças constantes do Quadro a que se refere o artigo 16" (não grifado no original) ."
Acerca dessas situações, de inatividade em posto superior não condizente com o que dispõe o referido art. 110 da Lei 6.880/1980, o Tribunal assim decidiu no Acórdão 2225/2019-TCU-Plenário:
"ATOS DE REFORMA. ALTERAÇÃO DE UMA DAS CONCESSÕES PARA ELEVAÇÃO, EM UM GRAU HIERÁRQUICO, DO POSTO SOBRE O QUAL CALCULADOS OS PROVENTOS DO INATIVO, EM FACE DA SUPERVENIÊNCIA DE INVALIDEZ PERMANENTE DECORRENTE DE DOENÇA ESPECIFICADA EM LEI. MILITAR ANTERIORMENTE REFORMADO COM PROVENTOS JÁ CALCULADOS SOBRE O POSTO HIERÁRQUICO SUPERIOR, POR TEMPO DE SERVIÇO. AUSÊNCIA DE PREVISÃO LEGAL PARA EXTENSÃO DA VANTAGEM ESTABELECIDA NO ART. 110 DA LEI 6.880/1980 A MILITARES JÁ REFORMADOS, BEM COMO PARA O ACRÉSCIMO DE DOIS POSTOS NO CÁLCULO DOS PROVENTOS. NEGATIVA DE REGISTRO. DETERMINAÇÕES. LEGALIDADE E REGISTRO DAS DEMAIS CONCESSÕES."
Também deve ser determinado ao Ministério da Defesa - Comando da Aeronáutica que regularize o posto/graduação que serve de base para o cálculo dos proventos de pensão militar dos atos aqui apreciados, como apresentado pelo MP/TCU:
	Instituidor
	Posto na Reforma Inicial
	Posto de
Contribuição
	Pensão Militar

				Devida
	Paga

	Mauricio de Oliveira Cunha
	Brigadeiro
	2 acima
	Tenente Brigadeiro
	Marechal do Ar

	Jose Oly Rodrigues Garcia
	2º Tenente
	1 acima
	1º Tenente
	Capitão

	Francisco Edine Rodrigues da Silva
	2º Tenente
	2º Tenente
	2º Tenente
	1º Tenente

Uma vez que os atos foram enviados a esta Corte de Contas há menos de 5 (cinco) anos, podem ser apreciados sem a necessidade de prévia oitiva dos pensionistas, nos termos do Acórdão 587/2011-TCU-Plenário.
Diante do exposto, voto pela aprovação do acórdão que ora submeto à apreciação deste Colegiado.
TCU, Sala das Sessões Ministro Luciano Brandão Alves de Souza, em 2 de fevereiro de 2021.
Weder de Oliveira 
Relator